ACORDAO-COMPLETO-2357264

ACÓRDÃO 5542/2019 ATA 23/2019 - PRIMEIRA CÂMARA

Vistos, relatados e discutidos estes autos de processo de tomada de contas especial instaurada pelo Ministério do Turismo em razão da impugnação total das despesas dos recursos advindos do Convênio MTur/Município de Pilões - PB/667/2008 (Siafi/Siconv 635275) ,
	ACORDAM os Ministros do Tribunal de Contas da União, reunidos em sessão da 1ª Câmara, ante as razões expostas pelo relator, em:
	9.1. com fundamento nos arts. 1º, inciso I, 16, inciso III, alíneas “b” e “c”, da Lei 8.443/1992 c/c os arts. 19 e 23, inciso III, da mesma Lei, e com os arts. 1º, inciso I, 209, incisos II e III e § 5º, 210 e 214, inciso III, do RITCU, julgar irregulares as contas do sr. Iremar Flor de Souza (XXX.015.234-XX) , condenando-o ao pagamento da quantia abaixo discriminada, com a fixação do prazo de 15 (quinze) dias, a contar das notificações, para comprovar, perante o Tribunal (art. 214, inciso III, alínea “a”, do RITCU) , o recolhimento das dívidas aos cofres do Tesouro Nacional, atualizada monetariamente e acrescida dos juros de mora, calculados a partir da data indicada, até a do efetivo recolhimento, na forma prevista na legislação em vigor, abatendo-se, na oportunidade, o valor já ressarcido:
	Valor original
	Data de ocorrência
	D/C

	150.000,00
	21/11/2008
	D

	122,80
	13/5/2009
	C

9.2. aplicar ao sr. Iremar Flor de Souza (XXX.015.234-XX) multa no valor de R$ 25.000,00, nos termos do art. 57 da Lei 8.443/1992 c/c art. 267 do RITCU, fixando-lhe o prazo de 15 (quinze) dias, a contar das notificações, para comprovar, perante o Tribunal (art. 214, inciso III, alínea “a”, do RITCU) , o recolhimento da dívida aos cofres do Tesouro Nacional, atualizada monetariamente desde a data do presente acórdão até a data do efetivo recolhimento, se for paga após o vencimento, na forma da legislação em vigor;
9.3. autorizar, nos termos do art. 28, inciso II, da Lei 8.443/1992, a cobrança judicial das dívidas, caso não sejam atendidas as notificações;
9.4. autorizar, caso solicitado, o pagamento das dívidas em até 36 (trinta e seis) parcelas mensais e consecutivas, nos termos do art. 26 da Lei 8.443/1992 c/c o art. 217 do RITCU, fixando-lhe o prazo de 15 (quinze) dias, a contar do recebimento da notificação, para comprovar perante o Tribunal o recolhimento da primeira parcela, e de 30 (trinta) dias, a contar da parcela anterior, para comprovar o recolhimento das demais parcelas, devendo incidir sobre cada valor mensal, atualizado monetariamente, os juros de mora devidos, na forma prevista na legislação em vigor;
9.5. alertar ao responsável que a inadimplência de qualquer parcela acarretará o vencimento antecipado do saldo devedor;
9.6. dar ciência da presente deliberação ao Procurador-Chefe da Procuradoria da República no Estado da Paraíba, nos termos do § 3º do art. 16 da Lei 8.443/1992 c/c o § 7º do art. 209 do RITCU; e
9.7. dar ciência do presente acórdão ao responsável, ao Ministério do Turismo e à Prefeitura Municipal de Pilões/PB.

Tomada de contas especial instaurada em decorrência da reprovação da prestação de contas relativa a recursos recebidos por meio de convênio cujo objeto foi apoiar a realização de evento festivo.

Primeira Câmara

Prefeitura Municipal de Pilões/PB

3. Responsável/Interessado:
3.1. Responsável: Iremar Flor de Souza (XXX.015.234-XX) 
3.2. Interessado: Ministério do Turismo (vinculador)

13.1. Ministros presentes: Walton Alencar Rodrigues (Presidente) e Benjamin Zymler (Relator).
13.2. Ministro-Substituto convocado: Augusto Sherman Cavalcanti.
13.3. Ministro-Substituto presente: Weder de Oliveira.

BENJAMIN ZYMLER

Adoto, como relatório, com alguns ajustes de forma, a instrução elaborada no âmbito da Secretaria de Controle Externo no Estado do Rio de Janeiro (Secex/RJ) inserta à peça 92, verbis:
“INTRODUÇÃO
1.	Trata-se de Tomada de Contas Especial (TCE) instaurada pela Coordenação-Geral de Convênios da Subsecretaria de Planejamento, Orçamento e Administração da Secretaria Executiva do Ministério do Turismo, em 17/1/2017, em desfavor de Iremar Flor de Souza, na condição de Prefeito do Município de Pilões/PB, no período de 2005-2008 (peça 75) , em razão da impugnação total das despesas decorrente de irregularidades na execução do Convênio MTur/Município de Pilões-PB/667/2008, Siafi/Siconv 635275, celebrado com o Ministério do Turismo, que teve por objeto o incentivo ao turismo por meio do apoio à realização do evento intitulado ‘Festejos Juninos’, com realização nos dias 21 e 24/6/2008, no valor de R$ 150.000,00 (peça 8, p. 1) , com a contrapartida no valor de R$ 4.640,00. Na instrução anterior, foi assinalado que o responsável é Prefeito do Município em foco na gestão 2017-2020 (peça 83, p. 1, item 1) .
HISTÓRICO 
Do Convênio 
2.	O Convênio MTur/Município de Pilões-PB/667/2008, Siafi/Siconv 635275, firmado em 21/6/2008 (peça 12, p. 1) entre o Ministério do Turismo/MTur e a Prefeitura Municipal de Pilões/PB, representada pelo então Prefeito Municipal, Sr. Iremar Flor de Souza, teve por objeto incentivar o turismo no município por meio do apoio à realização do evento intitulado ‘Festejos Juninos’, conforme o disposto na cláusula primeira do ajuste (peça 12, p. 1) . A publicação do extrato do Convênio MTur/Município de Pilões - PB/667/2008, Siafi/Siconv 635275, ocorreu em 4/7/2008, no DOU n. 127, Seção 3, página 250 (peça 14, p. 1) .
3.	Para a execução do objeto, foi previsto o valor total de R$ 154.640,00, dos quais R$ 150.000,00 seriam repassados pelo concedente e R$ 4.640,00 corresponderiam à contrapartida, conforme disposto na cláusula quinta do termo de Convênio MTur/Município de Pilões-PB/667/2008, Siafi/Siconv 635275 (peça 12, p. 8) .
4.	Para a consecução do objeto, o ajuste vigeu da data de sua assinatura, 21/6/2008, até 1/10/2008, segundo dispôs a cláusula quarta (peça 12, p. 6) . A apresentação da prestação de contas teve o prazo máximo de até trinta dias contados do término da vigência (1/11/2008) ou do último pagamento efetuado, quando este ocorresse em data anterior ao encerramento da vigência (19/12/2008) , segundo o parágrafo terceiro da cláusula décima-segunda (peça 12, p. 14) .
5.	Os recursos federais foram repassados pelo Ministério do Turismo em única parcela, mediante a ordem bancária 08OB901340, depositada em 21/11/2008, no valor de R$ 150.000,00, para a conta específica do convênio, agência 0293-3, conta corrente 12.228-9, conforme consta no extrato bancário (peça 21, p. 10) .
Do Tomador de Contas
6.	O Relatório de Tomada de Contas Especial 4/2017, de 17/2/2017, da Comissão de Tomada de Contas Especial, setor vinculado à Diretoria de Administração da Secretaria Executiva do Ministério do Turismo (peça 75, p. 1) , caracterizou a responsabilidade do Sr. Iremar Flor de Souza, então Prefeito da Prefeitura Municipal de Pilões/PB, no período de 2005-2008, uma vez que foi o gestor do Convênio MTur/Município de Pilões-PB/667/2008, Siafi/Siconv 635275, e o responsável pela realização das despesas, em razão de irregularidades na execução física e financeira do objeto, no valor original de R$ 150.000,00, abatendo-se a quantia ressarcida de R$ 122,80, em 13/5/2009 (peça 25, p. 1) , que, atualizado monetariamente no período de 19/11/2008 a 17/1/2017, atingiu a importância de R$ 352.987,08, conforme demonstrativo de débito (peça 73, p. 1) .
Do Ministério da Transparência, Fiscalização e Controladoria-Geral da União (CGU) 
7.	O Ministério da Transparência, Fiscalização e Controladoria-Geral da União - CGU, por sua vez, elaborou o Relatório de Auditoria 159/2017, em 8/3/2017 (peça 76, p. 1) , e manteve a imputação do débito ao responsável. O Certificado de Auditoria 159/2017 (peça 77, p. 1) ratificou a irregularidade.
8. O Parecer do Dirigente do Controle Interno 159/2017 (peça 78, p. 1) manteve a irregularidade das contas e a imputação do débito.
9.	Em pronunciamento ministerial (peça 79, p. 1) , o Ministro do Turismo, na forma do art. 52 da Lei 8.443/1992, atesta ter tomado conhecimento das conclusões contidas no Relatório do Tomador de Contas Especial e no Parecer do dirigente do órgão de controle interno acerca das presentes contas, opina pela irregularidade das contas e determina o encaminhamento do processo a este Tribunal de Contas para julgamento, na forma prevista no inciso II do artigo. 71 da Constituição Federal.
Das irregularidades apontadas pela CGU
10.O Relatório de Auditoria 159/2017, em 8/3/2017, emitido pelo Ministério da Transparência, Fiscalização e Controladoria Geral da União, aponta que a motivação para a instauração da presente Tomada de Contas Especial foi materializada pela impugnação total das despesas realizadas com recursos do Convênio MTur/Município de Pilões-PB/667/2008, Siafi/Siconv 635275, ratificando as irregularidades contidas na Nota Técnica 623/2016 (peça 57, p. 1) e Nota Técnica de Reconsideração 163/2016 (peça 76, p. 2) . 
Da instrução anterior
11.Na instrução anterior (peça 83) , com data de 5/6/2018, foram feitas as seguintes considerações quanto à caracterização das irregularidades (peça 83, p. 4-7) : 
‘13.6 A Nota Técnica de Reconsideração 103/2016 (peça 58, p. 1) , da Secretaria Nacional de Qualificação e Promoção do Turismo/MTur, de 18/4/2016, concluiu pela reprovação da prestação de contas, apontando as irregularidades na execução física identificadas e listadas no item ‘Reanálise Técnica’ (peça 58, p. 2) .  
	Reanálise Técnica

	Item
	Objeto da Ressalva
	Resultado

	01
Relatório de Cumprimento do Objeto.
	Foi encaminhado com o período de execução incorreto e informando a realização de shows com três grupos musicais divergentes daqueles que foram especificados no Plano de Trabalho aprovado, sem que o ocorrido seque tenha sido justificado.
O convenente não apresentou justificativa específica para a ressalva apontada.
	Ressalva não sanada

	02
Relatório de Execução Físico-Financeira
	Foi encaminhado com as mesmas falhas do documento acima.
O convenente não apresentou justificativa específica para a ressalva apontada
	Ressalva não sanada

	03
Banda Luara, Os Três do forró, Nordestinos do forró, Banda eclipse e Paulo Cassiano, Gata bronzeada, Forrozão sacanear, Forrozão classe A, Parceiros do forró, Forrozão pele morena, Os três do chamego e Roberto show banda.
	Além das fotografias encaminhadas terem sido tiradas em plano fechado, sem trazer elementos que permitissem a identificação do local, da data, do evento e do grupo musical, houve, ainda, a constatação de indícios de montagem nelas na tentativa de burlar a correta comprovação da execução física do objeto do convênio.
Pode-se observar, por exemplo, a sobreposição de imagens para simular que foi afixada uma faixa sobre o palco com o nome do evento.
Sendo assim, mantém a reprovação da presente prestação de contas, no que tange à execução física do objeto conveniado.
	Ressalva não sanada

13.7 Na opinião do Tomador de Contas, os fatos apurados no processo TCE indicam a ocorrência de prejuízo ao erário, decorrente da impugnação total de despesas em virtude da irregularidade na execução física e financeira do objeto, demonstrado na Nota Técnica de Reanálise Financeira 623/2016 (peça 57, p. 1) , da Coordenação de Análise de Prestação de Contas da Coordenação Geral de Convênios da Diretoria de Administração da Secretaria Executiva, de 28/6/2016, que avaliou a prestação de Contas como ‘passível de reprovação’, apontando as irregularidades na execução financeira identificadas e listadas no item ‘Resultados das Análises Financeiras’ (peça 57, p. 2) . 
	Resultado das análises da prestação de contas

	Análises
	Fundamento
	Resultado

	Execução do objeto
	Conforme Nota Técnica de Pedido de Reconsideração N° 103/2016, a prestação de contas referente à execução física foi reprovada.
	Reprovada

	Execução Financeira
	Conforme análise dos requisitos abaixo, a execução financeira foi considerada aprovada em parte. 
Entretanto, uma vez que houve a reprovação técnica com glosa total dos recursos, entende-se que o financeiro também está reprovado, pois cabe a este setor providenciar o cálculo do montante a ser restituído e a notificação ao convenente das irregularidades na prestação de contas.
	Reprovada

	Resultado das análises dos requisitos

	Análises
	Fundamento
	Resultado

	Licitação/ Documentos Fiscais
	Conforme Plano de Trabalho, para a execução do objeto, foi prevista a contratação musical. Quanto à Carta Convite, o convenente não acatou as leis de licitação serviços comuns é obrigatório o uso da modalidade pregão nos termos - - de infraestrutura do evento e shows pois, para a aquisição de bens e das referidas leis, sendo utilizada 5.450, de 31 de maio de 2005 e no termo não é possível quantificar prejuízo ao Decreto 6170/2007 no inciso II do como os entendimentos da CGU — de licitação constam nos autos às SANTOS RODRIGUES, no valor de R$ 262, 265, 273 a 281 com os artistas ou então com os em cartório. Cabe destacar que os não contém registro em cartório. Serviços do Acórdão 96/2008-TCU-Plenário, na hipótese de inexigibilidade 1993 por meio de intermediários ou preferencialmente a sua forma eletrônica. Conforme previsto no Decreto n° de convênio, mas entendemos tratar-se de falha de natureza formal da qual erário, motivo pelo qual aprova-se este item com ressalvas, conforme preceitua parágrafo 10° do artigo 100, incluído pelo Decreto 8244/2014, bem DPPCE/DP/SFC/CGU/PR n° 214339/2009 e DPPCE/DP/SFC/CGU/PR N°1168/2015.
Os documentos apresentados pela convenente sobre esta modalidade fls. 38, 39, 73, 74 e 189 a 217. A empresa vencedora foi a JOSINALDO DOS SANTOS RODRIGUES 34.570,00.
	Aprovado parcial

		Quanto à inexigibilidade, a convenente deveria ter contratado diretamente com os artistas ou então com os empresários exclusivos e ainda, apresentar o contrato de exclusividade registrado em cartório. Cabe destacar que os orçamentos apresentados pelos artistas, bom como as cartas de exclusividade não contém registro em cartório. No caso dos autos a empresa contratada atuou como mera intermediária dos serviços.
Acerca do contrato de exclusividade, o Tribunal de Contas da união, por intermédio do Acórdão 96/2008-P, já manifestou o seu entendimento ...
Portanto, consideramos regular a parte da infraestrutura e irregular a contratação dos artistas, com glosa no valor de R$ 120.000,00. 
Assim, aprova-se em parte o item. Ressalta-se que esta glosa é estritamente no aspecto financeiro.
Destacando que a área técnica glosou o valor total do convênio. 
	Não aprovado

13.8. Registra-se que ficou evidenciada, além da ausência de elementos comprobatórios da boa e regular aplicação dos recursos na execução do convênio, que houve a contratação direta de artistas e bandas musicais, com base na hipótese de inexigibilidade prevista no art. 25, inciso III, da Lei n. 8.666/1993, sem a devida comprovação de contrato de representação exclusiva entre artistas e os empresários, pessoas físicas ou jurídicas, que intermediavam o negócio. 
13.9 A jurisprudência do TCU (Acórdão 5211/2016-TCU-Segunda Câmara-Ministro-Relator Marcos Bemquerer Costa) considera que, quando há incerteza sobre o destino dos recursos federais, confirmada nos autos pelas supostas fotos do evento não são, por si só, elementos suficientes para comprovar o nexo de causalidade, sendo necessárias, ainda, provas mais consistentes, com valor probatório capaz de comprovar a execução da festividade nos exatos moldes pactuados no ajuste: [...]
13.10 Para a questão da inexigibilidade, a jurisprudência do TCU (Acórdão 96/2008-TCU-Plenário-Ministro Benjamin Zymler, Acórdão 351/2015-TCU-Segunda Câmara- Ministro Marcos Bemquerer Costa, Acórdão 8244/2013-TCU-Primeira Câmara-Ministro Walton Alencar Rodrigues) considera que devem ser glosados os valores implicados nas contratações de bandas de música por meio de inexigibilidade de licitação, sob o fundamento da exclusividade de representação, com base na apresentação de cartas e declarações que supostamente atestariam a dita exclusividade, mas que em verdade não se prestam para tal finalidade, o que só pode ser feito por meio de contrato firmado entre artistas e empresários, devendo ainda constar registro em cartório, além da sua regular publicação, conforme disposições contidas no termo de convênio, no item 9.5 do Acórdão 96/2008-TCU-Plenário e nos artigos 25, inciso II e 26 da Lei 8.666/1993, in verbis:’ 
12.Quanto à responsabilização, foi assinalado que (peça 83, p. 8) : 
‘14.1 O Tomador de Contas assevera que o Sr. Iremar Flor de Souza, ex-prefeito, seja o único responsável pelo dano ao Erário pelo prejuízo causado pela má gestão dos recursos, o que gerou a impugnação total das despesas referentes ao convênio em questão.
14.2  O exame das evidências apontadas pelos pareceres mencionados no item 13 são suficientes para concluir que a irregularidade atribuída ao ex-prefeito se resume à não apresentação da prestação de contas nos moldes exigidos no ajuste, não sendo as aludidas irregularidades diretamente imputáveis à empresa contratada, a qual, a nosso ver, não tem nenhuma ingerência na administração pública municipal, cabendo ao gestor o dever de suprir as falhas documentais exigidas pelo órgão repassador.
14.3 Quanto à data de recebimento do repasse, constata-se que este foi em 21/11/2008 e que a data da assinatura do referido convênio foi em 21/6/2008 (peça 12, p. 1) e, sendo o Sr. Iremar Flor de Souza o prefeito do município de Pilões no período de 2005-2008, este era a pessoa responsável pela realização das despesas e gestão dos recursos federais recebidos por meio do convênio em questão e responsável pela boa e correta utilização dos recursos, sendo este o único responsável pelo prejuízo ao erário, no valor original de R$ 150.000,00.
14.4 O citado gestor não implementou as medidas necessárias para que tais recursos fossem corretamente aplicados, sendo o responsável pelo prejuízo ao erário, no valor original de R$ 150.000,00, que, na opinião do órgão repassador, atualizado monetariamente e acrescido de juros de mora, de acordo com o art. 9º da IN TCU 76/2016, contabilizado de 19/11/2008 a 17/1/2017, corresponde ao montante de R$ 352.987,08, conforme o demonstrativo de débito atualizado (peça 73, p. 1) .’
13.Por fim, chegou-se à seguinte conclusão (peça 83, p. 8) : 
‘14.5 Porém, no que se refere à data da ocorrência do dano, em se tratando de débito por contas apresentadas sem a comprovação da regular aplicação dos recursos, considera-se, para cálculo, a data do crédito na conta bancária específica, conforme inciso I do art. 1º da IN TCU 71/2012, atualizada. No caso, deve-se considerar a data do crédito na conta do convenente, 21/11/1988, constante na relação de ordens bancárias externas (peça 1, p. 48) . 
14.6 Considerando que não houve recolhimento total do débito, conforme consultas feitas ao sistema Siafi pela área técnica do Ministério do Turismo.
14.7 Conclui-se, assim, pela citação do Sr. Iremar Flor de Souza, então prefeito do município de Pilões, em decorrência da impugnação total das despesas na execução do convênio, celebrado com o Ministério do Turismo, no valor original de R$ 150.000,00, a contar de 21/11/2008.’
Dos atos subsequentes
14. A proposta em tela foi acolhida pela unidade técnica (peça 84) e pelo Ministro-Relator (peça 85) , ensejando o encaminhamento do Ofício 1.525/2018-TCU/Secex-RJ (peça 87) , de 21/6/2018, com a citação do responsável.
15.O mencionado ofício foi recebido em 11/7/2018 (peça 88) , tendo a defesa sido protocolada na Secex-PB em 27/7/2018 (peça 18, p. 1-10, acompanhada da documentação de peça 18, p. 11-18) . 
EXAME TÉCNICO
16. As alegações de defesa apresentadas (peça 18, p. 1-10) se baseiam no fato de que o Ministério Público Federal ajuizou a Ação Civil Pública de Improbidade Administrativa (processo n° 0000528-30.2013.4.05.8204) referente aos mesmos fatos tratados nesta TCE, tendo o juízo da 12a Vara Federal da Seção Judiciária da Paraíba julgado improcedente os pedidos do Parquet Federal (peça 18, p. 12-18) .
17. Preliminarmente, cabe-nos referenciar o princípio da independência de instâncias judicial e administrativa, de forma que este Tribunal goza de competências próprias e privativas, estatuídas pela Constituição Federal e pela sua Lei Orgânica. Nesse sentido, segue trecho do voto do Ministro Augusto Nardes, no Acórdão 3535/2015-TCU-Segunda Câmara, do qual foi relator:
34.	 Em relação à questão da existência de decisão judicial que teria reconhecido a regularidade do convênio em exame, também firme a jurisprudência desta Corte quanto à independência de instâncias. É nesse sentido o Acórdão 495/2008-TCU-Plenário, da lavra do Exmo. Ministro Raimundo Carrero, e o Acórdão 680/2015-TCU-Plenário, relator o Exmo. Ministro-Substituto André Luís de Carvalho, trechos a seguir transcritos, respectivamente:
‘Refletindo sobre a matéria, cumpre-me mencionar excertos do Acórdão 185/2008-TCU-Plenário: ‘2. Não obsta a atuação do TCU a existência de processo judicial, mesmo tendo por objeto as idênticas responsabilidades ora tratadas, haja vista a independência de instâncias e a competência exclusiva do TCU para verificação do emprego dos recursos federais.’ e ‘de fato, o Tribunal de Contas da União possui jurisdição e competência próprias estabelecidas pela Constituição Federal e pela sua Lei Orgânica (Lei n.º 8.443/92) , não obstando a sua atuação o fato de tramitar no âmbito do Poder Judiciário ação penal ou civil, versando sobre o mesmo assunto, dado o princípio da independência das instâncias. De mais a mais, o Supremo Tribunal Federal tem sufragado a tese da independência entre as instâncias administrativa e penal (v.g. Mandados de Segurança n°s 21.948-RJ, 21.708-DF e 23.625-DF) , no que é acompanhado pelo Superior Tribunal de Justiça (MS 7080-DF, MS 7138-DF e 7042-DF) , corroborando, por extensão, o entendimento esposado por esta Corte de Contas’. (...) 
‘De início, cumpre salientar que, à luz do princípio da independência das instâncias, além de precedentes de Tribunais Superiores, o TCU já firmou entendimento no sentido de que ele exerce a sua jurisdição financeira independente das demais instâncias, gozando de competências próprias e privativas, estatuídas pela Constituição Federal e pela sua Lei Orgânica (v.g. Acórdão 406/1999-TCU-Segunda Câmara, Acórdão 436/1996-TCU-Primeira Câmara, bem como MS nos 21.948-RJ, 21.708-DF, 23.625-DF, do STF, e MS nos 7.080-DF, 7.138-DF e 7.042-DF, do STJ) , inexistindo litispendência entre o processo do TCU e outro versando sobre idêntica matéria no âmbito do Poder Judiciário (cfe. Decisão 97/1996-TCU-2ª Câmara) .’
35.	 Além dessa independência de instâncias, que permite a esta Corte decidir em sentido contrário ao Poder Judiciário, como regra, anota a unidade técnica que a sentença proferida no âmbito judicial, que favoreceria os responsáveis neste caso concreto, não trouxe qualquer elemento de prova adicional àqueles já examinados nestes autos.’
18. Segue análise dos elementos de defesa:
19. Irregularidade: uso de inexigibilidade de licitação para contratação de bandas via empresa intermediária, sem a devida comprovação de exclusividade, nos termos da Cláusula Terceira, inciso II, alínea ‘cc’, do Termo de Convênio (peça 12, p. 5) , do subitem 9.5.1 do Acórdão 96/2008-TCU-Plenário, relatado pelo Ministro Benjamin Zymler, do subitem 9.2.2 do Acórdão 3826/2013-TCU-Primeira Câmara, relatado pelo Ministro Valmir Campelo, e dos arts. 25, inciso III, e 26, ambos da Lei 8.666/1993 (item 13.7 desta instrução) .
19.1 Alegação apresentada  (peça 89, p. 4-6) :
‘É visível e latente que no caso em apreço se tornou inviável a realização da licitação, pois se tornou impossível a competição, em virtude da consagração do artista pela crítica especializada ou pela opinião pública, conforme autoriza a lei expressamente, vejamos:
‘Art.25. É inexigível a licitação quando houver inviabilidade de competição, em especial:
III- para contratação de profissional de qualquer setor artístico, diretamente ou através de empresário exclusivo, desde que consagrado pela crítica especializada ou pela opinião pública.’
Portanto, em consonância com o dispositivo legal, a contratação das bandas se deu por intermédio de um único empresário com declaração de exclusividade, o que enseja a inviabilidade da competição, impedindo a análise de outras propostas, haja vista, a consagração dos artistas escolhidos.
Na sentença supracitada, o ínclito magistrado tratou o tema da seguinte maneira, vejamos:
‘ (...) O fato de se contratar grupos musicais por meio de um empresário do ramo de intermediação não configura burla ao art. 25, III da Lei de Licitações. Portanto, no caso em exame, a contratação das bandas Luará, Os Três do Forró, Nordestinos do Forró, Banda Eclipse e Paulo Cassiano, Gata Bronzeada, Forrozão Nampala, Forrozão Sacanear Forrozão Classe A, Parceiros do Forró, Forrozão Pelo Morena, Os três do Xamego e Roberto Show e Banda foi concretizada nos moldes da Lei n° 8.666/93, bem porque tais bandas eram agenciadas exclusivamente pelos réus Ednaldo de Souza Lima e APAE - Ednaldo Promoções Artísticas e Eventos, conforme se percebe das declarações de exclusividade acostadas às fls. 90/101 dos autos principais.
Além do mais, a prova testemunhal confirma que o Sr. Ednaldo Souza de Lima possuía contrato de exclusividade em relação às bandas que tocaram na festa junina. Eduardo Severo da Silva e Carlos Abílio Ferreira da Silva afirmaram que são proprietários de banda de forró e sempre eram contratados por intermédio do empresário Ednaldo, que possuía contrato de exclusividade. (...) 
Sendo assim, diante da consagração pública das bandas contratadas, ainda que de forma regionalizada, entende-se que a referida contratação se deu de acordo com todas as disposições legais, tornando-se inexigível pela ausência de competição, estando descaracterizada qualquer ato de improbidade administrativa, dessa forma, não é cabível qualquer espécie de ressarcimento ao erário, não sendo devida o montante imputado ao defendente.’
19.2 Análise:
19.2.1 Na defesa apresentada, não foram trazidos aos autos elementos capazes de comprovar a exclusividade da empresa intermediária, nos termos do subitem 9.2.2 do Acórdão 3826/2013-TCU-Primeira Câmara, que se daria por meio de contrato firmado entre artistas e empresários, com registro em cartório, além de regular publicação, conforme as disposições contidas no termo de convênio, no subitem 9.5 do Acórdão 96/2008-TCU-Plenário e nos arts. 25, inciso III, e 26 da Lei 8.666/1993.
19.2.2 Desse modo, somos pela rejeição da alegação de defesa apresentada.
20. Irregularidade: utilização da modalidade convite para contratação da montagem e aluguel de estrutura de palco e equipamentos de iluminação, contrariando a exigência de uso da modalidade pregão para aquisição de bens e serviços de uso comum, nos termos do art. 1o da Lei 10.520/2002 c/c o art. 1o do Decreto 5.504/2005, e da Cláusula Terceira, inciso II, alínea ‘h’, do Termo de Convênio (peça 12, p. 4) (item 13.7 desta instrução) .
20.1 Alegação apresentada  (peça 89, p. 6-7) :
‘No que se refere à licitação Convite n° 15/2008, com o objeto de contratação da montagem e aluguel da estrutura de palco e equipamentos de licitação, também não observa-se nenhum ato de improbidade, o que valida a atuação do defendente e desautoriza qualquer cobrança de ressarcimento ao erário. 
Na sentença já citada acima, o ínclito magistrado desconsiderou a exigência da modalidade pregão, vejamos:
‘ (...) Ocorre que, no caso em tela, a existência do Decreto n° 5.504/05 determinando a realização do pregão para os casos de repasse de verbas federais em convênios, não anula a Lei n° 10.520 que obriga o uso do pregão apenas para o âmbito da União, tornando a regra facultativa para os Municípios. Portanto, somente uma lei poderia dispor de forma diferente do que estabelece a Lei do Pregão.
Ademais, o Município de Pilões utilizou-se de modalidade licitatória devidamente prevista na Lei n° 8.666/93 para a contratação de serviços cujo valor foi de R$ 34.570,00 (trinta e quatro mil quinhentos setenta reais) , estando abaixo da quantia máxima que a lei reserva para o Convite nos casos de contratação de serviços (R$ 80.000,00) . 
Analisando ainda o processo administrativo referente ao Convite n° 15/2008 (fls. 71/126 do volume I do ICP em apenso) , observa-se que o certame seguiu os ditames legais, não existindo qualquer irregularidade no procedimento. Houve pesquisa de mercado (fl. 77) e foi convidado o mínimo de três empresas (fls. 88/90) , comprovando que a isonomia e a concorrência foram respeitadas no caso em tela." (...) 
Ademais, ainda que houvesse a necessidade da utilização da modalidade pregão, se faz necessária a demonstração de dolo do gestor, com efeito, no caso em análise não observa qualquer intenção de lesar o erário. 
Portanto, diante da regularidade da modalidade prevista em lei e da ausência de dolo do defendente, não há que se falar em imputação de débito para ressarcir ao erário, primeiro porque não houve prejuízo ao erário, em seguida, porque não houve qualquer intenção de prejudicar a probidade da Administração.’
20.2 Análise:
20.2.1 A defesa apresentada não foi capaz de elidir a impropriedade apontada. Assinalamos que, por si só, tal falha não ensejaria débito, mas a imputação de multa regimental. Adicionalmente, não há que se falar em boa-fé do gestor municipal, como foi alegado, tendo em vista que ele assinou o termo de convênio (peça 12, p. 1-17) , tendo, portanto, ciência da obrigação estabelecida na Cláusula Terceira, inciso II, alínea ‘h’, do ajuste (peça 12, p. 4) , a saber:
‘observar, quando da execução de despesas com os recursos deste Convênio, as disposições da Lei n° 8.666/93, com suas alterações, especialmente em relação às licitações e contratos, inclusive a modalidade de licitação prevista na Lei n° 10.520, de 17 de julho de 2002, observando o disposto no Decreto n° 5.504, de 05 de agosto de 2005 e na Portaria Interministerial n° 217/MPOG/MF, de 31 de julho de 2006, atualizada;’
20.2.2 Desse modo, somos pela rejeição da alegação de defesa apresentada.
21.  Irregularidade: não comprovação da execução física do convênio, nos termos pactuados (item 13.6 desta instrução) 
21.1 Alegação apresentada  (peça 89, p. 8-9) :
‘No que concerne à prestação de contas, o gestor, ora defendente, prestou as devidas informações ao Ministério do Turismo, exaurindo qualquer dúvida referente à execução e demonstrando a legalidade e probidade da aplicação da verba pública.
Ademais, o ínclito magistrado tratou o tema da seguinte maneira, aduzindo inclusive que o próprio parquet federal reconheceu a existência da prestação de contas, vejamos:
‘ (...) Nesse passo, compulsando os autos, notadamente os documentos apresentados por Iremar Flor de Souza às fls. 79/112 e os documentos de fls. 158/188 do volume II e fls. 01/83 do volume IV do ICP 1.24.000.000417/2011-46, verifica-se que a prestação de contas foi apresentada pelo réu ao Ministério do Turismo, conforme reconhecido, inclusive, pelo Ministério Público Federal.
De acordo com as provas ofertadas na prestação de contas, verifica-se que o ex-prefeito enviou ao Ministério do Turismo as seguintes documentações: a) declaração de cumprimento dos condicionantes legais; b) o projeto básico da festa junina, com o nome de todas as bandas que seriam contratadas, o valor de cada uma, além dos materiais e palco som e iluminação que seriam alugados para o evento; c) plano de trabalho e descrição do projeto; d) cronograma de execução; e) proposta financeira das empresas participantes do evento; f) declaração de exclusividade das bandas à empresa APAE - Ednaldo de Souza Lima; g) documentos relativos à empresas participantes do certame; h) fotos do evento; i) movimentação bancária da conta em que depositado o valor do convênio; j) notas de emprenho, cheques, recibos e notas fiscais do pagamento às empresas vencedoras da licitação. 
Sendo assim, observa-se que houve a efetiva prestação de contas. Por outro lado, verificam-se algumas irregularidades na prestação de contas, em razão da ausência de determinados documentos, a fim de permitir que o Ministério do Turismo fizesse uma análise mais detalhada do caso.’ (...) (Destaque nosso) .
Mais uma vez, percebe-se a probidade da atuação do defendente, o que inviabiliza por completo a cobrança do montante no âmbito do Tribunal de Contas da União.’
21.2 Análise:
21.2.1 Na defesa apresentada, não foram trazidos aos autos elementos capazes de comprovar a execução física do convênio, nos termos pactuados. Segue trecho da Nota Técnica de Reconsideração 103/2016 (peça 58, p. 2) , da Secretaria Nacional de Qualificação e Promoção do Turismo/MTur, de 18/4/2016:
‘Apresentou pedido de reconsideração (fis. 399 a 402) , mas não apresentou novos elementos que  demonstrassem a efetiva execução física das etapas aprovadas no plano de trabalho.
Com efeito, as fotografias apresentadas anteriormente não nos permitem identificar o evento, a localidade e outros elementos que caracterizassem o evento como sendo o objeto do convênio.
Ademais, a fotografia acostada s fl. 347 contém indícios de que sofreu manipulação/montagem, conforme já explicitado na nota técnica anterior (fls. 369 a 373) .
Cumpre salientar que as declarações encaminhadas, isoladamente consideradas, não são suficientes para comprovar que houve a execução das etapas previstas no plano de trabalho.
Por fim, registre-se que houve disposição expressa no parecer técnico n° 977/2008/CGE (fls. 75 a 78) , sobre a obrigatoriedade do convenente encaminhar, na fase de prestação de contas, ‘fotos da realização do evento, de modo que seja comprovada a contratação e execução de todos os serviços previstos no plano de trabalho analisado.’
21.2.2 Desse modo, somos pela rejeição da alegação de defesa apresentada.
CONCLUSÃO 
22. A defesa apresentada pelo Sr. Iremar Flor de Souza não traz informações capazes de comprovar a boa e regular aplicação dos recursos repassados. Adicionalmente, não existem nos autos elementos que permitam concluir pela ocorrência de boa-fé ou de excludentes de culpabilidade nas condutas do responsável (itens 16 a 21 desta instrução) . 	 
23.Em consequência, impõe-se que se julgue irregulares as presentes contas e em débito o responsável, com aplicação da multa prevista no art. 57 da Lei 8.443/1992 (demonstrativo de cálculo do débito em peça 82) .
PROPOSTA DE ENCAMINHAMENTO
24.Diante do exposto, submetemos os autos à consideração superior, para o envio ao Ministério Público junto ao TCU e posterior encaminhamento ao Gabinete do Ministro-Relator, com a seguinte proposta (itens 22 e 23 desta instrução) :
24.1 rejeitar as alegações de defesa apresentadas pelos Sr. Iremar Flor de Souza (XXX.015.234-XX) ;
24.2 com fundamento nos arts. 1º, inciso I, 16, inciso III, alíneas b’ e ‘c’, da Lei 8.443/1992 c/c os arts. 19 e 23, inciso III, da mesma Lei, e com arts. 1º, inciso I, 209, incisos II e III, 210 e 214, inciso III, do Regimento Interno, que sejam julgadas irregulares as contas do Sr. Iremar Flor de Souza (CPF XXX.015.234-XX) , na qualidade de Prefeito do Município de Pilões/PB na gestão 2005-2008, em razão da não comprovação da boa e regular aplicação dos recursos repassados pelo Ministério do Turismo ao referido Município por conta do Convênio 667/2008, Siafi/Siconv 635275, que teve por objeto o incentivo ao turismo, por meio do apoio à realização do evento intitulado ‘Festejos Juninos’, e condená-lo ao pagamento da quantia a seguir especificada, com a fixação do prazo de quinze dias, a contar da notificação, para comprovar, perante o Tribunal (art. 214, inciso III, alínea ‘a’, do Regimento Interno) , o recolhimento da dívida aos cofres do Tesouro Nacional, atualizada monetariamente e acrescida dos juros de mora, calculados a partir das datas discriminadas, até a data do recolhimento, na forma prevista na legislação em vigor, abatendo-se, na oportunidade, o valor já ressarcido:
	Valor original
	Data de ocorrência
	D/C

	150.000,00
	21/11/2008
	D

	122,80
	13/5/2009
	C

Valor atualizado até 5/6/2018: R$ 377.106,58 (peça 82) 
24.3 aplicar ao Sr. Iremar Flor de Souza (CPF XXX.015.234-XX) a multa prevista no art. 57 da Lei 8.443/1992 c/c o art. 267 do Regimento Interno, com a fixação do prazo de quinze dias, a contar da notificação, para comprovar, perante o Tribunal (art. 214, inciso III, alínea ‘a’, do Regimento Interno) , o recolhimento da dívida aos cofres do Tesouro Nacional, atualizada monetariamente desde a data do acórdão que vier a ser proferido até a do efetivos recolhimento, se for paga após o vencimento, na forma da legislação em vigor;
24.4 autorizar, desde logo, nos termos do art. 28, inciso II, da Lei 8.443/1992, a cobrança judicial das dívidas caso não atendidas as notificações;
24.5 autorizar, desde já, se requerido, o pagamento da dívida em até 36 parcelas mensais e consecutivas, nos termos do art. 26 da Lei 8.443/1992 c/c o art. 217 do Regimento Interno, fixando-lhe o prazo de quinze dias, a contar do recebimento da notificação, para comprovar perante o Tribunal o recolhimento da primeira parcela, e de trinta dias, a contar da parcela anterior, para comprovar os recolhimentos das demais parcelas, devendo incidir sobre cada valor mensal, atualizado monetariamente, os juros de mora devidos, na forma prevista na legislação em vigor;
24.6 alertar ao responsável de que a falta de comprovação do recolhimento de qualquer parcela importará o vencimento antecipado do saldo devedor, nos termos do § 2º do art. 217 do Regimento Interno deste Tribunal;
24.7 encaminhar cópia da deliberação proferida, bem como do relatório e do voto que a fundamentarem, ao Procurador-Chefe da Procuradoria da República no Estado da Paraíba, nos termos do § 3º do art. 16 da Lei 8.443/1992 c/c o § 7º do art. 209 do Regimento Interno do TCU, para adoção das medidas que entender cabíveis, informando que a matéria em tela já foi objeto de Ação Civil Pública de Improbidade Administrativa (processo n° 0000528-30.2013.4.05.8204, julgado pelo juízo da 12a Vara Federal da Seção Judiciária da Paraíba) ;
24.8 encaminhar cópia da deliberação que vier a ser adotada ao Ministério do Turismo e ao Sr. Sr. Iremar Flor de Souza, informando que seu inteiro teor estará disponível para consulta no endereço www.tcu.gov.br/acordaos.”
2.	O sr. Diretor da Secex/RJ ratificou a instrução acima (peça 93) .
3.	O d. representante do Ministério Público junto ao Tribunal de Contas da União (MP/TCU) , em sua intervenção regimental, assentiu ao encaminhamento alvitrado pela unidade técnica (peça 94) .
É o relatório.

Manolys Marcelino Passerat de Silans (OAB/PB 11.536)

Subprocurador-Geral Lucas Rocha Furtado

TOMADA DE CONTAS ESPECIAL. CONVÊNIO. APOIO À REALIZAÇÃO DE EVENTO FESTIVO. NÃO COMPROVAÇÃO DO REGULAR EMPREGO DOS RECURSOS REPASSADOS. CITAÇÃO. REJEIÇÃO DAS ALEGAÇÕES DE DEFESA. CONTAS IRREGULARES. DÉBITO. MULTA. CIÊNCIA.

TOMADA DE CONTAS ESPECIAL (TCE)

Em exame, tomada de contas especial instaurada pelo Ministério do Turismo (MTur) contra o sr. Iremar Flor de Souza, prefeito do Município de Pilões/PB (gestão 2005-2008) , devido à impugnação total das despesas realizadas com recursos do Convênio 667/2008.
2.	O objetivo do ajuste era o incentivo ao turismo por meio do apoio à realização de evento intitulado “Festejos Juninos”, nos dias 21 e 24/6/2008.
3.	Os recursos foram previstos no montante de R$ 154.640,00, dos quais R$ 150.000,00 ficaram a cargo da União e R$ 4.640,00 por conta do município, a título de contrapartida.
4.	O crédito na conta específica ocorreu em parcela única, em 21/11/2008. O prazo de vigência do convênio abarcou o período de 21/6/2008 a 1º/10/2008, sendo que a prestação de contas deveria ocorrer em até trinta dias contados do término da vigência ou do último pagamento efetuado, caso este ocorresse em data anterior ao encerramento da vigência.
5.	Do que ressai dos autos, o Relatório de Tomada de Contas Especial 4/2017 exarado pelo MTur apontou a inexecução física e financeira do objeto e atribuiu ao sr. Iremar Flor de Souza a responsabilidade pela reprovação das contas (peça 75, p. 3) .
6.	As irregularidades apontadas disseram respeito à: (i) contratação de montagem e aluguel de estrutura de palco e de iluminação por meio de convite ao invés de pregão, considerando a natureza comum dos serviços; (ii) contratação dos artistas, por inexigibilidade de licitação, sem apresentação do contrato de exclusividade registrado em cartório em nome do suposto empresário; (iii) contratação de empresa que atuou como mera intermediária na prestação dos serviços; (iv) relatório de cumprimento do objeto preenchido com o período de execução incorreto e com a informação de realização de shows com três grupos musicais diversos daqueles especificados no plano de trabalho aprovado; (v) fotografias com indícios de manipulação/montagem (sobreposição de imagens para simular a afixação de faixa com o nome do evento) e que não permitiram identificar o evento, a localidade e outros elementos que caracterizassem o objeto do convênio.
7.	Chamado a sanear as falhas perante o órgão concedente, o ex-prefeito não logrou sucesso.
8.	O Relatório de Auditoria 159/2017, emitido pela CGU, ratificou a imputação de débito ao responsável (peça 76) .
9.	No âmbito desta Corte de Contas, foi promovida a citação do responsável que, vale destacar, é o atual prefeito do município de Pilões/PB (gestão 2017-2020) . As alegações de defesa oferecidas encontram-se insertas à peça 89.
10.	Em resumo, o sr. Iremar Flor de Souza sustenta que: (i) foi ajuizada ação civil pública de improbidade administrativa sobre os mesmos fatos ora tratados, sendo que todos os pedidos do Ministério Público Federal foram julgados improcedentes na referida ação; (ii) a licitação era inexigível, tendo em vista a impossibilidade de competição diante da consagração dos artistas contratados; (iii) as bandas possuíam um único empresário exclusivo; (iv) o convite para contratação da montagem do palco e aluguel dos equipamentos foi regular, pois a Lei 10.520/2002 obriga o uso do pregão apenas no âmbito da União, sendo facultativo para os municípios; (v) não houve intenção de lesar o Erário; e (vi) os recursos recebidos foram regularmente empregados e a prestação de contas foi enviada ao MTur.
11.	A Secex/RJ e o Parquet especializado, em pareceres uniformes, propõem a rejeição dos argumentos apresentados pelo responsável e, por conseguinte, o julgamento pela irregularidade das contas, com imputação de débito e multa
12.	Ratifico a análise efetuada pela unidade técnica, razão por que a incorporo às minhas razões de decidir.
13.	De fato, as alegações de defesa não foram suficientes para desconstituir o rol de irregularidades verificadas pelo órgão concedente na prestação de contas apresentada. 
14.	Quanto à existência de pronunciamento judicial afastando as irregularidades apontadas pelo Ministério Público Federal na execução do convênio sob exame, urge mencionar o princípio da independência das instâncias, segundo o qual a sentença proferida pelo juízo cível, sob qualquer fundamento, não vincula a decisão administrativa proferida pelo TCU (nesse sentido, Acórdão 131/2017-TCU-Plenário, 11.531/2016-1ª Câmara, 2.983/2016-1ª Câmara e 30/2016-Plenário, dentre outros) . Apenas a sentença absolutória no juízo criminal fundada no reconhecimento da inexistência material do fato ou na negativa de autoria teria capacidade de impedir a responsabilização civil e administrativa do agente, o que não é o caso.
15.	Em relação à contratação direta dos artistas, não foi apresentado o respectivo contrato de exclusividade, motivo pelo qual não foi possível confirmar a dita exclusividade. Como é cediço, o art. 25, inciso III, da Lei 8.666/1993 refere-se expressamente à contratação de profissional diretamente com o próprio artista ou por meio de empresário exclusivo, não amparando a contratação direta de mero intermediário que detém a exclusividade para determinados dias ou eventos, apenas.
16.	A apresentação da cópia do contrato de exclusividade dos artistas com o empresário contratado, registrado em cartório, não é mera orientação jurisprudencial, mas, sim, condição para a contratação por inexigibilidade de profissionais consagrados, por meio de intermediários ou representantes. No tocante ao convênio em questão, essa exigência está explicitamente consignada na cláusula terceira, item II (peça 12, p. 5) : “cc) publicar no Diário Oficial da União eventuais contratos de exclusividade de artistas com empresários a serem contratados no âmbito deste Convênio, no prazo de 5 (cinco) dias, em conformidade com o artigo 26, da Lei nº 8.666/93, atualizada, sob pena de glosa dos valores pactuados no presente Instrumento, quando for o caso;”.
17.	Além disso, não foi acostado aos autos documento comprobatório do efetivo recebimento dos cachês por parte das bandas. Para não haver a glosa da despesa, é necessária a comprovação da execução do objeto e do nexo causal entre os valores do convênio e os documentos de despesa apresentados pelas empresas contratadas para realização do evento, o que não ocorreu no caso em comento.
18.	Já as fotografias, sem identificação de data e do local em que foram tiradas, mostram-se frágeis e não se prestam como elementos de prova da escorreita utilização dos recursos.
19.	Sobre o uso da modalidade convite ao invés do pregão, cumpre salientar que o termo de convênio também trazia cláusula que recomendava a observância das disposições da Lei 10.520/2002 (cláusula terceira, item II, alínea “h” – peça 12, p. 5) . Logo, não procede a alegação do responsável. 
20.	Neste ponto, merece registro o fato de que serviços de fornecimento de infraestrutura para a realização de shows envolvem, em regra, serviços de natureza comum, passíveis de serem prestados por diversas empresas, pois se baseiam em especificações e padrões conhecidos e usuais de mercado. Tal posicionamento determina a utilização da modalidade pregão, preferencialmente em sua forma eletrônica, para a contratação dos citados serviços, consoante entendimento vigente nesta Corte (Acórdãos 1.046/2014, 2.174/2012, 1.996/2011, 872/2010 e 2.664/2007, todos do Plenário) .
21.	Contudo, como bem destacado pela Secex/RJ, a falha em questão não ensejou o débito ora apurado. Ademais, na mesma linha de casos análogos examinados neste Tribunal (Acórdão 6504/2017-TCU-Segunda Câmara e 4.463/2015-1ª Câmara) julgo que, no caso em tela, a obrigatoriedade do uso do pregão não é matéria de fácil interpretação, o que atenua a conduta do responsável. Além disso, observo que a modalidade convite encontra-se prevista no art. 23 da Lei 8.666/1993. Desse modo, entendo não se tratar de irregularidade grave que justifique a aplicação de sanção específica a esse respeito ao prefeito.
22.	Diante, porém, da ausência de comprovação da existência de liame causal entre os valores públicos federais recebidos e a execução do objeto pactuado, devem as presentes contas serem julgadas irregulares, com débito correspondente à totalidade da quantia repassada.
23.	Considero pertinente, ainda, a aplicação de multa ao responsável com fundamento no art. 57 da Lei 8.443/1992, a qual fixo em R$ 25.000,00, valor correspondente a, aproximadamente, 10% do valor atualizado do débito.
24.	Ante o exposto, voto no sentido de que o Tribunal adote o acórdão que ora submeto à deliberação deste Colegiado.
TCU, Sala das Sessões Ministro Luciano Brandão Alves de Souza, em 9 de julho de 2019.
BENJAMIN ZYMLER 
Relator